【裁判字號】    95,判,1199
【裁判日期】    950731
【裁判案由】    營利事業所得稅
【裁判全文】
最  高  行  政  法  院  判  決
                                     95年度判字第01199號
上  訴  人  東奇營造工程有限公司
代  表  人  甲○○○
被 上訴 人  財政部臺灣省北區國稅局
代  表  人  許虞哲
                        送達代收人  乙○○
上列當事人間因營利事業所得稅事件，上訴人對於中華民國94年
3月9日臺北高等行政法院93年度訴字第188號判決，提起上訴，
本院判決如下：
    主  文
上訴駁回。
上訴審訴訟費用由上訴人負擔。
    理  由
一、本件上訴人82年度營利事業所得稅結算申報，列報營業收入
    新臺幣（下同）308,245,930元，營業成本300,205,643元，
    營業費用及損失8,242,204元，非營業收入113,942元，全年
    課稅所得額為虧損88,671元。被上訴人初查核定營業收入為
    383,175,930元（加長期工程依完工比例計算損益應認列之
    收入74,942,696元），非營業收入114,518元，並以部分工
    程營業成本無法勾稽查核，除該部分按同業利潤標準核定營
    業成本外，連同其餘部分綜計營業成本319,56 3,420元。營
    業費用查帳認定8,002,877元，依此計算之營業淨利較全部
    收入依同業利潤標準淨利率10%核定數額高，乃依營利事業
    所得稅查核準則（下稱查核準則）第6條第1項但書規定，將
    全部營業收入按同業利潤標準淨利率10%核定營業淨利為
    38,317,593元，加計非營業收入114,518元，全年所得額核
    定為38,432,111元，應補納稅額9,595,091元。上訴人就營
    業成本及營業費用部分不服，訴經財政部91年10月7日台財
    訴字第0910042958號訴願決定將原處分（復查決定）撤銷，
    囑由被上訴人另為適法處分。被上訴人重為復查決定仍維持
    原核定，上訴人復循序提起行政訴訟。
二、上訴人起訴主張：被上訴人僅因部分工程或不同契約之工程
    無法查核，竟按全部營業收入（工程收入）依同業利潤標準
    核課，違反所得稅法第83條規定。又依查核準則第114條第1
    項規定，稅捐稽徵機關就查定之稅額，除應送達核定稅額通
    知書外，仍應將各計算項目之調整法令依據及理由，一併以
    書面告知，惟被上訴人82年營利事業所得稅結算申報核定通
    知書中，就營業總額部分核定為38,317,593元，較上訴人申
    報之308,245,234元高出74,930,696元，未告知其調整依據
    及計算式。另其核定長期工程完工比例計算損益調增認列成
    本83,273,309元；剔除超耗33,033,553元部分，均未告知其
    調整依據。就編號413等15項工程、459號工程部分，被上訴
    人以編為Ａ、Ｂ兩大類分類，上訴人未發現前揭編號之合約
    書，實不知如何提供帳冊供核，亦無法就該部分核定依據提
    出相對應攻擊防禦方法，顯有不合。為此訴請判決撤銷訴願
    決定及復查決定。
三、被上訴人則以：上訴人本年度申報營業成本300,205,643元
    ，被上訴人原核定以其中(1)長期工程部分採完工比例法計算
    損益，調增認列成本83,273,309元。(2)工程編號「413」等
    15項工程經核其提示之單價分析表，未註明單位及數量，另
    工程編號「459」工程未檢附工程合約書，致該16項工程成
    本無法勾稽查核，遂依所得稅法施行細則第81條規定，按同
    業利潤標準核定該部分營業成本為129,887,653元。(3)已提
    示工程合約部分，經依合約書逐一核算計超耗33,033,553元
    ，應予以剔除；另進料77,348元憑證不合，不予認列外，餘
    核尚無不符，綜上核定其營業成本319,563,420元，並無不
    合等語，資為抗辯。
四、原審斟酌全辯論意旨及調查證據之結果，以：按「營利事業
    所得之計算，以其本年度收入總額減除各項成本費用、損失
    及稅捐後之純益額為所得額。」「稽徵機關進行調查或復查
    時，納稅義務人應提示有關各種證明所得額之帳簿、文據；
    其未提示者，稽徵機關得依查得之資料或同業利潤標準，核
    定其所得額。」「本法第83條所稱之帳簿文據，其關係所得
    額之一部或關係課稅年度中某一期間之所得額，而納稅義務
    人未能提示者，稽徵機關得就該部分依查得之資料或同業利
    潤標準，核定其所得額。」所得稅法第24條、第83條第1項
    及同法施行細則第81條分別定有明文。次按「帳簿文據，其
    關係所得額之一部而未能提示者，依所得稅法施行細則第81
    條之規定辦理。但其核定所得額，以不超過當年度全部營業
    收入淨額依同業利潤標準核定之所得額為限。」亦為查核準
    則第6條第1項所明定。本件被上訴人初查以其部分營業成本
    無法勾稽查核，乃依所得稅法第83條第1項及查核準則第6條
    第1項但書規定，核定上訴人全年所得額為38,432,111元，
    應補稅額9,595,091元。上訴人就被上訴人核定之營業成本
    及營業費用項目不服，循序提起行政訴訟。經查，「在同一
    年度承包二個以上工程者，其工程成本應分別計算，如混淆
    不清，無法查帳核定其所得額時，得依所得稅法施行細則第
    81條之規定辦理。」為查核準則第24條第4項所明定。上訴
    人辦理82年度營利事業所得稅申報，原申報營業成本300,20
    5,643元，其中工程編號「413」等15項工程部分，上訴人提
    示之單價分析表，並未註明單位及數量，另工程編號「459
    」工程未檢附工程合約書，致該16項工程成本無法勾稽查核
    ，被上訴人重核時，上訴人亦僅提示進貨帳（按材料別序時
    入帳），並未提示按工程別計載之材料明細帳，且其提示之
    材料耗用分析表中，所耗用材料名稱出現「81年材料耗用數
    」，亦未詳細列出所耗用材料之名稱、單價、數量，致無法
    與前開工程合約書勾稽等情，故被上訴人依所得稅法施行細
    則第81條規定，按同業利潤標準（行業代號5101–14，一般
    土木工程營造，毛利率21%）核定該部分之營業成本為129,8
    87,653元，並就上訴人長期工程部分採完工比例法計算損益
    ，調增認列成本83,273,309元，另就上訴人已提示工程合約
    部分，依合約書逐一核算超耗33,033,553元，應予以剔除；
    及進料77,348元因憑證不合，應不予認列外，總計核定其營
    業成本319,563,420元，並依查核準則第6條第1項但書規定
    ，核定其營業淨利為38,317,593元，加計非營業收入114,51
    8元，核定上訴人全年所得額為38,432,111元，應補稅額9,5
    95,091元，揆諸前揭規定，並無不合等為其判斷之基礎，並
    說明其證據之取捨，而以上訴人之訴為無理由，予以駁回。
五、原判決經核於法無違。上訴意旨略以：依查核準則第114條
    第1項之規定，對於查定之稅額，稽徵機關應依其查核結果
    ，填具核定稅額通知書，連同各計算項目之核定額及調整理
    由一併送達納稅義務人。被上訴人對於上訴人82年度營利事
    業所得稅結算申報核定通知書中，關於營業收入總額調整依
    據及計算式俱未告知，致上訴人無法就該核定額提出相對應
    之攻防方法。且關於核定長期工程以完工比例計算損益調增
    認列成本、剔除超耗部分亦未列調整依據。另編號413等16
    筆工程部分，上訴人工程編號均以A、B兩大類分類，應為被
    上訴人內部編號，上訴人不知如何提出帳冊。被上訴人所為
    ，難謂符合法定程序云云。經查，查核準則第114條第1項，
    僅規定送達核定稅額通知書時，應連同各計算項目之核定額
    及調整理由一併送達，此係為便於納稅義務人知悉核定情形
    ，決定是否提起行政救濟而設，且係於核定後之程序，縱未
    依上開規定辦理，於核定稅額之效力應不生影響，納稅義務
    人如不明核定稅額詳情，可申請閱覽相關核定資料，如審查
    報告等。又所稱調整理由應只敘明其大要即可，蓋調整內容
    繁瑣，無要求稽徵機關詳載之可能。本件上訴人僅就營業成
    本及營業費用項目申請復查，系爭核定通知書上業記載係依
    同業利潤標準核定，難謂未告知調整理由，至調整營業收入
    部分，上訴人未申請復查，即非本件所應審究部分。再者，
    上訴人所提單位成本分析表列有產品代號（413.414.415.41
    9.420.421.424.427.429.431.432.433.436.437.443.459，
    依審查報告係剔除上開代號產品之超耗），上訴人指稱上開
    代號係被上訴人所編云云，亦非可採。綜上，上訴意旨均無
    足取，上訴人之上訴為無理由，應予駁回。
六、依行政訴訟法第255條第1項、第98條第3項前段，判決如主
    文。
中    華    民    國    95    年    7     月    31    日
                  第四庭審判長法  官  高  啟  燦
                              法  官  黃  璽  君
                              法  官  廖  宏  明
                              法  官  楊  惠  欽
                              法  官  林  樹  埔
以  上  正  本  證  明  與  原  本  無  異
中    華    民    國    95    年    8     月    1     日
                              書記官  邱  彰  德


司法院資訊處製作；財團法人民間司法改革基金會備份。
